臺灣高等法院民事判決　　　　　　　　 96年度上易字第368號
上　訴　人　泓凱工業股份有限公司
法定代理人　丁○○
訴訟代理人　盧之耘律師
複　代理人　丙○○
被　上訴人　乙○○（原名林均勇）
　　　　　　戊○○
　　　　　　甲○○
上　二　人
訴訟代理人　高瑩律師
複　代理人　陳添信律師
　　　　　　林雅君律師
上列當事人間請求損害賠償事件，上訴人對於中華民國96年3月1
5日臺灣板橋地方法院95年度訴字第2702號第一審判決提起上訴
，本院於96年10月30日言詞辯論終結，判決如下：
    主      文
上訴駁回。
第二審訴訟費用由上訴人負擔。
    事實及理由
一、本件被上訴人乙○○（原名林均勇），經合法通知未於言詞
    辯論期日到場，核無民事訴訟法第386條各款所列情形，爰
    依上訴人之聲請，由其一造辯論而為判決。
二、上訴人主張：訴外人汎宜國際股份有限公司（下稱汎宜公司
    ）積欠上訴人貨款新台幣（下同）78萬4,667元，經原法院
    於民國95年8月29日以95年度訴字第688號為上訴人勝訴判決
    ，並於95年10月11日判決確定。詎汎宜公司於前開勝訴判決
    前之95年6月23日突向經濟部中部辦公室為解散之登記，被
    上訴人分別為汎宜公司之董事長及董事，於汎宜公司之資產
    已不足以清償其債務時，依法負有聲請宣告破產之義務，且
    於公司解散登記後，依法負有為汎宜公司進行清算之義務。
    該義務係屬法定、強制之義務，不以實際從事業務之執行為
    必要。乃被上訴人竟未為清算或破產之程序，致上訴人於取
    得民事勝訴確定判決後求償無門，而受有對汎宜公司之上開
    金錢債權無法取回之損害，依民法第184條第1項前段、第35
    條及公司法第23條規定，被上訴人自應對上訴人之上開損害
    ，負連帶損害賠償責任等語。於原審聲明：被上訴人應連帶
    給付上訴人78萬4,667元及自95年3月7日起至清償日止，按
    年息5%計算之利息。原審為上訴人敗訴之判決，上訴人不服
    提起上訴，於本院聲明：(一)原判決廢棄。(二)被上訴人應連帶
    給付上訴人78萬4,667元正及自95年3月7日起至清償日止，
    按年息5%計算之利息。
三、被上訴人戊○○、甲○○則以：被上訴人戊○○於93年間，
    因受友人黃政偉之邀請遊說聲稱數位相機之市場遠景，出資
    加入汎宜公司，嗣於94年9月間，因汎宜公司股權發生變動
    ，即由黃政偉及林均勇等人之勸說下，由被上訴人戊○○擔
    任掛名董事，然被上訴人戊○○並未實際參與汎宜公司之實
    際經營；被上訴人甲○○係黃政偉之妹妹，應當時成立公司
    法定人數之需要，特出名登記為股東董事，亦未曾實際為公
    司之經營。被上訴人登記為董事期間，汎宜公司並未召開過
    董事會，相關公司業務之經營或對外之意思表示，均係由黃
    政偉及林均勇為主導並一手包辦，被上訴人戊○○與甲○○
    亦未曾至汎宜公司之地點上班或工作，實無可能對於公司業
    務之執行有違反法令致他人受有損害之情形。且民法第184
    條第1項前段關於侵權行為之規定，所侵害他人權利之範圍
    係指絕對權，並不包含債權，上訴人自陳其損害者為債權，
    實不該當該條之規定。而被上訴人並非汎宜公司負責人，亦
    無實際參與公司經營，對公司經營情況並不清楚，與公司法
    第23條規定要件並不相符。被上訴人係於95年12月間收受原
    法院民事庭通知後，方知汎宜公司涉及上訴人所指之損害賠
    償民事債務糾紛，之前被上訴人對之毫無所悉，實無故意或
    過失之主觀要件該當，縱上訴人因汎宜公司未聲請破產而受
    有損害，亦非被上訴人之故意或過失所致，上訴人援引民法
    第35條請求被上訴人負連帶賠償責任，於法殊屬未符等語，
    資為抗辯。於原審聲明：上訴人之訴駁回。於本院聲明：上
    訴駁回。被上訴人乙○○則未為任何聲明或陳述。
四、經查，汎宜公司積欠上訴人貨款78萬4,667元未付，經上訴
    人起訴請求，由原法院於95年8月29日以95年度訴字第688號
    判決上訴人勝訴，該判決已於95年10月9日確定。汎宜公司
    業經經濟部以95年6月23日經授中字第0953238793 號函准予
    解散登記，該公司迄未向法院為清算人就任或清算終結之陳
    報，亦未為破產宣告之聲請。被上訴人乙○○為汎宜公司董
    事長，戊○○、甲○○則為董事等情，為兩造所不爭執（見
    本院卷第40頁），並有原法院95年度訴字第688號民事判決
    及確定證明書、汎宜公司變更登記表、公司資料查詢表影本
    各1份附卷可稽（見原審卷第5至11頁），堪信為真。
五、上訴人主張被上訴人未就汎宜公司進行清算程序或聲請宣告
    破產致其受有損害，依民法第184條第1項前段、第35條及公
    司法第23條規定請求被上訴人連帶損害賠償等語。被上訴人
    戊○○、甲○○則以前揭情詞置辯。則本件應審究者為上訴
    人依上開法條規定請求被上訴人負連帶損害賠償是否有據？
    經查：
  (一)按「因故意或過失不法侵害他人之權利者，負損害賠償責任
    。」、「法人之財產不能清償債務時，董事應即向法院聲請
    破產。不為前項聲請，致法人之債權人受有損害時，有過失
    之董事，應負賠償責任，其有二人以上時，應連帶負責。」
    、「公司負責人對於公司業務之執行，如有違反法令致他人
    受有損害時，對他人應與公司負連帶賠償之責。」民法第18
    4條第1項前段、第35條及公司法第23條第2項分別定有明文
    。次按「法人之債權人，主張法人之財產不能清償債務，其
    董事未即聲請宣告法人破產，致其債權受損害，而對董事請
    求賠償損害者，應就董事如即時為此聲請，其債權較有受償
    可能之事實，負舉證證明之責，此就民法第35條規定之旨趣
    推之自明。」最高法院62年台上字第524號判例參照。另按
    「當事人主張有利於己之事實者，就該事實有舉證之責任。
    」民事訴訟法第277條前段亦有明文。「民事訴訟如係由原
    告主張權利者，應先由原告負舉證之責，若原告先不能舉證
    ，以證實自己主張之事實為真實，則被告就其抗辯事實即令
    不能舉證，或其所舉證據尚有疵累，亦應駁回原告之請求。
    」最高法院17年上字第917號判例可資參照。
  (二)上訴人主張對訴外人汎宜公司取得貨款債權78萬4,667元及
    其法定遲延利息之確定判決（見原審卷第5至8頁）。汎宜公
    司為解散登記時，尚有有賸餘財產357萬8,852元（見本院卷
    第105頁），被上訴人不依法辦理清算程序，竟將汎宜公司
    全部資產處分變賣，分配於各股東云云，惟被上訴人否認有
    將公司資產處分變賣分配於各股東情事。上訴人並未舉證以
    實其說，此部分主張，顯不可採。
  (三)上訴人主張被上訴人未就汎宜公司進行清算程序或聲請宣告
    破產致其受有損害，依民法第184條第1項前段主張被上訴人
    侵害其債權云云。惟查：訴外人汎宜公司如有侵害上訴人債
    權，致不能實現債權內容，此屬債務不履行問題。至於被上
    訴人雖係汎宜公司董事，縱未依法聲請清算或破產，惟被上
    訴人並無積極侵害上訴人債權之行為，且上訴人對於汎宜公
    司債權依然存在，並無消滅，上訴人復未證明被上訴人未為
    上開聲請清算或破產行為，其債權受有如何損害。上訴人依
    民法第184條第1項前段請求被上訴人侵權行為損害賠償，自
    無可取。
  (四)上訴人主張被上訴人未為上開行為致其受有損害，依民法第
    35條請求被上訴人連帶損害賠償云云。經查：民法第35條所
    謂「損害」，係指如被上訴人有向法院聲請破產，則上訴人
    可得全部或部分之清償，因怠於聲請，致全未受償或較少受
    償而言。如汎宜公司宣告破產與否，對上訴人之債權（普通
    債權）不能受償之結果，仍屬相同，則未聲請法院宣告破產
    ，並不增加上訴人之損失，此時被上訴人，自無須負賠償責
    任。次查：上訴人並未舉證證明已對汎宜公司財產為強制執
    行而無效果或其他為實現其債權之行為而不能獲得清償，即
    舉證證明汎宜公司財產已不能清償其債務；及被上訴人如即
    時為汎宜公司聲請破產，其債權較有受償可能之事實。顯與
    該條構成要件不符。上訴人此部分主張，委無可採。
  (五)上訴人主張被上訴人未為上開行為致其受有損害，依公司法
    第23條請求被上訴人連帶損害賠償云云。惟查：上訴人並未
    盡其舉證證明已對汎宜公司請求履行債務而無效果；被上訴
    人如即時就汎宜公司進行清算程序或聲請宣告破產，其債權
    較有受償可能；被上訴人未為聲請清算或破產，致其受有損
    害；其損害與被上訴人未為聲請行為間有相當因果關係存在
    之事實。上訴人此部分主張，要無足採。
  (六)綜上，上訴人依民法第184條第1項前段、第35條、公司法第
    23條規定，請求被上訴人連帶賠償78萬4,667元本息，即屬
    無據。
六、綜上所述，上訴人主張被上訴人未聲請清算及破產，致其受
    有損害，為不足採，被上訴人抗辯，尚屬可信。從而，上訴
    人主張依民法第184條第1項前段、第35條及公司法第23條規
    定，請求被上訴人連帶給付上訴人78萬4,667元及自95年3月
    7日起至清償日止，按年息5%計算之利息，為無理由，不應
    准許。原審為上訴人敗訴之判決，並無不合。上訴意旨指摘
    原判決不當，求予廢棄改判，為無理由，應予駁回。
七、兩造其餘之攻擊或防禦方法及未經援用之證據，經本院斟酌
    後，認為均不足以影響本判決之結果，自無逐一詳予論駁之
    必要，併此敘明。
八、據上論結，本件上訴為無理由，依民事訴訟法第449條第1項
    、第78條、第463條、第385條第1項前段，判決如主文。
中　　華　　民　　國　　96　　年　　11　　月　　13　　日
          　　　　　民事第十一庭
                      　審判長法　官   鄭雅萍
　　　　　　　　　　          法　官   蘇芹英
　　　　　　　　　　          法　官   薛中興
正本係照原本作成。
不得上訴。
中　　華　　民　　國　　96　　年　　11　　月　　13　　日
　　　　　　　　　　　　　　　書記官   黃瑞芬
